臺灣高雄地方法院民事判決　九十年度重訴字第二三四號
　　原　　　告　高雄區中小企業銀行股份有限公司
　　法定代理人　丙○○
　　訴訟代理人　戊○○
　　　　　　　　丁○○
　　被　　　告　甲○○
　　　　　　　　乙○○
右當事人間撤銷贈與等事件，本院判決如左：
    主    文
被告甲○○、乙○○間於民國八十九年五月十九日就如附表所示不動產全部所為贈與
行為及所有權移轉之物權行為均應予撤銷。
被告乙○○並應就上開不動產於民國八十九年五月二十九日所為以贈與為原因之所有
權移轉登記予以塗銷。
訴訟費用由被告負擔。
    事    實
甲、原告方面：
  一、聲明：求為判決如主文所示。
  二、陳述：
（一）被告甲○○於民國八十七年七月十五日擔任訴外人陳石麟之連帶保證人向原告
      借款新台幣（下同）一千萬元，期限二年，未料陳石麟自八十九年三月十五日
      起即違約未予清償，依約自應將本金、利息及違約金一次清償，而甲○○既為
      連帶保證人，即應連帶清償。詎甲○○為避免原告強制執行其所有之財產乃將
      原係其所有如附表所示之坐落於高雄縣大寮鄉○○段潮州寮小段五○○三、五
      ○○五、五○二○號土地所有權全部，於八十九年五月十九日以贈與為原因，
      移轉登記予其女即被告乙○○，並於八十九年五月二十九日辦妥所有權移轉登
      記。
（二）被告甲○○前所提供與訴外人陳石麟向原告借款之抵押物及增建物（高雄縣大
      寮鄉○○段潮州寮小段地號五○二三、五五三八土地及其上建號二一八八、二
      一八八─一、二五三四建物），已經鈞院以八十九年執字第四二四○四號於九
      十一年三月二十五日強制執行拍定，拍定價格為七百九十六萬八千元，顯不足
      受償。而本件如附表所示之系爭三筆土地既係無償贈與，顯已有害及原告之債
      權，至於其實際價值如何，應以將來強制執行之拍定價為準，而非以公告現值
      或鑑定人鑑定之價值為準。是其等所為之無償行為既已害及原告之債權，原告
      自得依民法第二百四十四條第一項規定，撤銷被告間贈與之債權行為、物權行
      為，並代位訴請乙○○塗銷所有權移轉登記。
  三、證據：提出借據、帳卡、戶籍謄本、本院八十九年執字第四二四○四號不動產
      附表各一份及土地謄本三份。
乙、被告方面：
  一、聲明：求為判決駁回原告之訴。
  二、陳述：
（一）被告所有座落高雄縣大寮鄉○○段潮州寮小段第五○二三號土地，地目田，面
      積一千三百七十五平方公尺，同段五五三八號土地，地目田，面積八百零九平
      方公尺，及所有同段二一八八建號三層樓房農舍、同段二八八之一建號一層樓
      房屋各一棟，於八十七年七月十四日提供其中前開兩筆土地與訴外人陳石麟向
      原告借款一千萬元。經核算前開土地之公告現值，第五○二三號土地，面積一
      千三百七五平方公尺，公告現值每平方公尺四千四百元，計有六百零五萬元；
      第五五三八號土地，面積八百零九平方公尺，公告現值每平方公尺三千七百元
      計有二百九十九萬三千三百元，兩筆合計有九百零四萬三千三百元。另加計同
      段二一八八建號三層樓房農舍、同段二八八之一建號一層樓，其造價約為一千
      餘萬元之別墅。以上兩種財產合計約一千九百萬元，而原告僅實借一千萬元與
      訴外人陳石麟，是被告之財產應足供清償。
（二）原告今以被告將其擔保前開借款以外之其他如附表所示之系爭三筆土地，以贈
      與為原因，移轉登記於乙○○所有，認此無償行為，影響其債權之受清償。惟
      查，此三筆土地之公告現值為；
      1.五○二○號土地，面積1294m2，公告現值4400元＝0000000元。
      2.五○○五號土地，面積1780m2，公告現值4400元＝0000000元。
      3.五○○三號土地，面積1294m2，公告現值4400元＝0000000元。
      經核計提供擔保部份之土地公告現值為九百零四萬三千三百元，而建物價值如
      以一千萬元造價計算合計則有一千九百多萬元，即或經濟不景氣，亦不致於使
      地價滑落如此之大，致不足清償；又被告除對原告之一千萬元之債務外，並無
      其他債務，故被告以前開土地及建物用以清償其對原告之債務顯然有餘。是被
      告將其所有之同段5020、5005、5003號土地贈與給其女乙○○，顯然並無害於
      原告之債權受清償。是原告訴請撤銷被告間之贈與行為、登記行為並塗銷前開
      登記，顯然無理由。
  三、證據：提出判決要旨並聲請送鑑價。
丙、本院依聲請送請鑑價。
    理    由
一、本件原告主張：被告甲○○於八十七年七月十五日擔任訴外人陳石麟之連帶保證
    人向原告借款一千萬元，並提供其所有坐落高雄縣大寮鄉○○段潮州寮小段地號
    五○二三、五五三八土地及其上建號二一八八、二一八八─一、二五三四建物為
    擔保，詎料陳石麟自八十九年三月十五日起即違約未予清償，依約自應將本金、
    利息及違約金一次清償，而甲○○既為連帶保證人，即應連帶清償。茲甲○○為
    避免原告強制執行其所有之財產，乃將其餘原為所有如附表所示之系爭三筆土地
    所有權全部，於八十九年五月十九日以贈與為原因，移轉登記予其女即被告乙○
    ○，並於八十九年五月二十九日辦妥所有權移轉登記。嗣經原告聲請將被告所提
    供之前揭擔保房地強制執行拍賣，並經本院以八十九年執字第四二四○四號於九
    十一年三月二十五日強制執行拍定，拍定價格為七百九十六萬八千元，顯不足受
    償。是被告復將其餘所有如附表所示之系爭三筆土地無償贈與其女即被告乙○○
    之行為，顯已有害及原告之債權。爰依民法第二百四十四條第一項規定，撤銷被
    告間贈與之債權行為、物權行為，並代位訴請乙○○塗銷所有權移轉登記等事實
    ，業據其提出借據、帳卡、戶籍謄本、本院八十九年執字第四二四○四號不動產
    附表各一份及土地謄本三份，核屬相符。而被告則對於原告上開所主張伊擔任訴
    外人陳石麟之連帶保證人，積欠借款一千萬元，並於八十九年五月十九日以贈與
    為原因，將如附表所示之系爭三筆土地所有權全部，於八十九年五月二十九日移
    轉登記予其女即被告乙○○等部分事實，不加爭執，是該部分自堪認原告之主張
    為真正。惟被告則另以其除對原告所負之一千萬元之債務外，並無其他債務，且
    被告所提供擔保之前開土地及建物用以清償其對原告之債務尚屬有餘，是被告將
    其餘所有之系爭三筆土地贈與給其女乙○○，顯然並無害於原告之債權受清償。
    則原告訴請撤銷被告間之贈與行為、登記行為並塗銷前開登記，即無理由等語置
    辯。
二、按債務人所為之無償行為，有害及債權者，債權人得聲請法院撤銷之，民法第二
    百四十四條第一項定有明文。而債務人所有財產應為一切債務之總擔保，其所為
    之行為有損害債權人之權利時，債權人所得行使民法第二百四十四條之撤銷權者
    ，並不以債務人因其行為致陷於無資力為限。債之關係存續中債務人之行為致有
    債務不能履行或履行顯有困難者即應認為有損於債權人之權利。依同一理由債務
    人所為之無償行為有害及特定債權者，雖債務人未因其行為陷於無資力，亦應解
    為債權人得行使民法第二百四十四條第一項之撤銷權（最高法院四十五年台上字
    第一三一六號、四十八年台上字第一七五○號判例參照）。
三、經查，本件被告對於原告上開主張其等所為之無償贈與之事實固均未加爭執，惟
    辯以所提供之擔保尚足以清償云云。然查，被告所提供與訴外人陳石麟借款一千
    萬元之前揭房地擔保品，經本院於九十一年三月二十五日以八十九年執字第四二
    四○四號強制執行拍定，拍定價格為七百九十六萬八千元，就原告之債權顯不能
    足額受償，被告所辯足供清償，要無可採。則被告復將其餘所有如附表所示之系
    爭三筆土地以無償贈與方式，移轉登記與其女即被告乙○○，揆諸前揭規定及判
    例意旨，被告此等行為自顯已害及原告之債權。從而，原告依據民法第二百四十
    四條第一項撤銷無償之贈與行為之法律關係，請求被告甲○○、乙○○間於八十
    九年五月十九日就如附表所示不動產全部所為贈與行為及所有權移轉之物權行為
    均應予撤銷，並就被告乙○○部分一併請求應將該不動產於八十九年五月二十九
    日所為以贈與為原因之所有權移轉登記予以塗銷，即屬正當，應予准許。至被告
    聲請鑑價結果既與拍定之金額有所不符，並不足以據此採為有利被告之認定，實
    不待言；另有關是否超額查封等情，既經原告提供足額擔保在案，亦無損及被告
    利益之虞，尤與本件應予撤銷其等間之無償贈與行為無涉，是上開所辯亦不足採
    ，附此敘明。
據上論結，本件原告之訴為有理由，依民事訴訟法第七十八條、第八十五條第一項前
段，判決如主文。
中　　　華　　　民　　　國　　九十一　　年　　　四　　　月　　 十二 　　日
                              臺灣高雄地方法院民事庭
~B法　　　官
右為正本係照原本作成。
如不服本判決，應於送達後廿日內，向本院提出上訴狀並表明上訴理由，如於本
判決宣示後送達前提起上訴者，應於判決送達後十日內補提上訴理由書（須附繕本）。
~B法院書記官　李冠毅
中　　　華　　　民　　　國　　九十一　　年　　　四　　　月　　 十二 　　日
